【裁判字號】    99,台上,648
【裁判日期】    990204
【裁判案由】    偽造文書等罪
【裁判全文】
最高法院刑事判決              九十九年度台上字第六四八號
上  訴  人  甲○○
            乙○○原姓名邱.
            丙○○
上列上訴人等因偽造文書等罪案件，不服台灣高等法院中華民國
九十六年三月十五日第二審判決（九十五年度上訴字第二七五０
號，起訴案號：台灣宜蘭地方法院檢察署九十二年度偵字第一八
一七、一八二九號），提起上訴，本院判決如下：
    主  文
上訴駁回。
    理  由
本件上訴人甲○○、乙○○（原姓名邱荏）、丙○○均未聲明
為一部上訴，依刑事訴訟法第三百四十八條第一項規定視為全部
上訴，合先敘明。
一、原判決事實欄一、二所示部分：
(一)、行使偽造私文書部分：
按刑事訴訟法第三百七十七條規定，上訴於第三審法院，非以判
決違背法令為理由，不得為之。是提起第三審上訴，應以原判決
違背法令為理由，係屬法定要件。如果上訴理由書狀並未依據卷
內訴訟資料，具體指摘原判決不適用何種法則或如何適用不當，
或所指摘原判決違法情事，顯與法律規定得為第三審上訴理由之
違法情形，不相適合時，均應認其上訴為違背法律上之程式，予
以駁回。本件上訴人甲○○、乙○○、丙○○上訴意旨略稱：(一)
、丙○○並非興中紙業股份有限公司（下稱興中公司）產業工會
之理事或監事，亦未參與民國九十一年十一月二十七日，及同年
十二月十九日之二次產業工會理事會，而乙○○係於上開理事會
後尋求各員工股東連署，因丙○○亦係興中公司之員工股東而參
與連署。然依原判決所認定之事實相互對照以觀，縱認丙○○有
為原判決事實欄一所示之犯行，丙○○參與之時間亦係在乙○○
製作完成「宜蘭縣興中紙業股份有限公司股東會聯署書」（下稱
「聯署書」）首頁之後。則丙○○就此部分僅涉及行使偽造私文
書罪嫌，乃原判決論述說明丙○○如原判決事實欄一所為係犯偽
造私文書及行使偽造私文書罪，並與如原判決事實欄二所載之妨
害合法集會罪間，具有牽連犯裁判上一罪之關係，應從一重之行
使偽造私文書罪處斷等情，於法有違。(二)、興中公司產業工會理
事會係於九十一年十一月二十七日，開會決議授權製作包括首頁
在內之「聯署書」，並於同年十二月十九日第二次理事會時，連
同該首頁提交各理事討論及簽名，嗣後再分交各理事持至各部門
由員工連署，亦即「聯署書」之首頁本載有「……此聯署書視同
委任書」之內容，上開內容於股東簡再胤等人簽名時即已存在。
而本件關於此部分有爭執者，應係股東在空白十行紙上簽名時，
有無了解或知悉首頁所載之上開內容。乃原判決認定係簡再胤等
人在空白十行紙上簽名後，再由上訴人等製作首頁附於上開十行
紙上持以行使，其所為之認定記載並非事實，於法有違。(三)、甲
○○、乙○○及證人吳朝仕、趙燈材、許清池、陳鎮南、陳文雄
、游文重、簡朝慈等人供稱：「聯署書」內所載「此聯署書視同
委任書」等字，係早在供員工連署簽名之前即已製作完畢。雖甲
○○等人另供稱：就「此聯署書視同委任書」之內容，於產業工
會第二次會議中有討論及共識，但並未表決及未記錄於會議紀錄
上等語。惟原判決就上開有利於上訴人三人之供述證據，未說明
何以不能為有利於上訴人三人論斷之理由，於法有違等語。
惟查：原判決認定上訴人三人有原判決事實欄一所載，即共同行
使偽造私文書，足以生損害於他人之犯行，係以訊據上訴人三人
雖均否認有前揭犯行，均辯稱：於製作如原判決事實欄一所載之
「聯署書」時，其內即已載有「此聯署書視同委任書」字樣等語
。甲○○另辯稱：連署是經過產業工會討論，伊所為並未逾越授
權範圍；丙○○另辯稱：伊未參與產業工會之運作，而至開股東
會時才參與相關事宜；乙○○另辯稱：伊一切均係依產業工會之
決議辦理云云。然查依「聯署書」所記載之內容，及上訴人三人
與證人游文重、陳文雄、馬福康、游長錦、官清基等人所供述之
內容，堪認上訴人三人均有參與興中公司如原判決事實欄一所載
，即召開該公司股東大會及改選董、監事之連署事宜；丙○○有
參與製作及發放「聯署書」之事實，業據丙○○自白不諱，並有
馬福康、游長錦相關證述各情可資佐證；證人簡再胤、簡敦良、
楊卓阜、官清基、陳鎮南、林茂全、張福壽、桑國彰、馮秀寶、
吳朝仕均證稱：彼等於連署時並未見到「聯署書」之首頁等情。
又證人簡再胤、簡敦良、陳鎮南、楊卓阜、林茂全、張福壽、桑
國彰、馮秀寶另證稱：彼等當時只簽在一張僅有姓名之空白十行
紙上等語。另證人官清基、游長錦、馬福康、桑國彰亦為相同內
容之證述。至吳朝仕雖另為有利於上訴人三人之證述，然其證述
之內容前後不一，且依乙○○、甲○○供述製作「聯署書」之時
間以觀，吳朝仕有利於上訴人三人證述各情，並不能為有利於上
訴人三人之論斷。又證人陳鎮南雖另為有利於上訴人三人之證述
，然其證述各情先後不盡一致，並核與甲○○及證人林明志所供
述之內容不符，陳鎮南有利於上訴人三人證述各情，亦不能為有
利於上訴人三人論斷之依據；證人即興中公司股東范正宗、陳家
鏢、馬福康、游長錦、桑國彰、官清基均證稱：於簽署「聯署書
」時，不知有「此聯署書視同委任書」之文字，亦無意以簽署「
聯署書」委任他人出席股東會，僅係意在連署促請興中公司召開
臨時股東會等情；依證人即興中公司產業工會監事楊清根證述各
情以觀，其曾與甲○○共同前往員工處請求連署，惟並不知「聯
署書」有無「視同委任書」等字樣，甚且不知其所載意義等情以
觀，堪認興中公司員工並不知「聯署書」相關內容之真義；依證
人即興中公司產業工會理事陳文雄相關證述各情以觀，足見其亦
不知有「聯署視同委任」一事，陳文雄嗣又證稱：伊簽「聯署書
」時就有委任的意思等情，不足採信。且依陳文雄所供述之內容
，足見確有員工未受告知內容即簽署「聯署書」；證人游文重所
證述之內容前後不盡一致，其證述各情有利於上訴人三人部分，
係屬事後迴護上訴人三人之詞，不足採信。且依游文重於原審審
理中所證述之內容以觀，足見興中公司員工於簽署空白「聯署書
」時，難以知悉「聯署書視同委任書」之意，另依其於檢察官偵
查中證述各情以觀，足見連署之目的乃在促請興中公司召開股東
會，而所謂「聯署書視同委任書」之含意，僅代表連署人同意召
開股東會，而非同意他人代為投票之意思；依證人即興中公司產
業工會理事吳長順於檢察官偵查中證述各情以觀，足見其所謂「
聯署書視同委任書」之含意，並不包括代表員工行使表決權；證
人趙燈材、簡朝慈雖為有利於上訴人三人之供述，然依彼等所供
述之內容以觀，趙燈材無法確定交與員工連署之決議書面資料，
究有無記載「此聯署書視同委任書」等書面，而簡朝慈亦不知經
員工連署後繳回之名冊，究有無附具「此聯署書視同委任書」之
文書，自難認簽名連署之人知悉有授權情事。另依證人即興中公
司產業工會理事許清池所證述之內容以觀，縱有部分興中公司員
工經其提示後，知悉「聯署書」載有「此聯署書視同委任書」等
字，惟並不能據以認定簡敦良等人於簽署「聯署書」時，確知悉
上情並有授權之意。且依甲○○、乙○○相關供述各情以觀，足
見經興中公司員工股東為簽署後，「聯署書」確存在有未附首頁
之情形，並不能證明簡再胤等人於連署時，知有「此聯署書視同
委任書」之記載；上訴人三人雖辯稱：興中公司產業工會九十一
年十一月二十七日，第一屆第二次理事會會議紀錄已有決議：股
東要求本會請公司於九十一年十二月三十一日前召開股東會及改
選董、監事云云，證人吳朝仕、陳文雄、游文重、趙燈材、簡朝
慈並為有利於上訴人三人之證述。惟觀諸興中公司產業工會第一
屆第二次理事會會議紀錄，其內並無記載「員工簽署聯署書視同
委任書方式，以代表員工行使表決權」等文字，上情復為甲○○
、乙○○所供承，且依甲○○、許燈材供述各情，足見上開理事
會僅議決擬召開股東會及改選董、監事事宜，並未決議「聯署書
視同委任書」一事，證人吳朝仕、陳文雄、游文重、趙燈材等人
相關證述各情，並無可取。又上開理事會決議僅係該產業工會對
興中公司之要求，且事後該產業工會確以九十一年十一月二十八
日宜興紙產字第六號函，向興中公司表明「股東要求本會請公司
於九十一年十二月三十一日前召開股東會及改選董監事」，足見
上訴人三人明知該產業工會決議之內容，僅係傳達股東對興中公
司之要求而已，而非股東同意以連署之方式，授權上訴人三人於
股東會中代為行使表決權。另乙○○辯稱：「聯署書視同委任書
」一事，事後已經興中公司產業工會於九十一年十二月十九日予
以追認等情，亦無相關會議資料可證。堪認上訴人三人否認辯解
各情，無非係屬事後卸責之詞，不足採信等情，予以綜合判斷。
因而撤銷第一審關於上訴人三人部分之判決，就此部分改判論處
上訴人三人共同行使偽造私文書，足以生損害於他人罪刑，已於
判決內說明其所憑之證據及其認定之理由。按供述證據前後，雖
稍有參差或互相矛盾，事實審法院非不可本於經驗法則斟酌其他
證據作合理之比較定其取捨，從而供述證據之一部認為真實者予
以採取，亦非證據法則所不許。又證據之取捨與證據之證明力如
何，均屬事實審法院得自由裁量、判斷之職權；苟其此項裁量、
判斷，並不悖乎通常一般之人日常生活經驗之定則或論理法則，
又於判決內論其何以作此判斷之心證理由者，即不得任意指摘
其為違法，而據為提起第三審上訴之合法理由。原判決綜合上述
各項證據資料，認定上訴人三人確有如原判決事實欄一所載之犯
行，及說明上訴人三人如上訴意旨供述辯解各情均不足採信，暨
論述證人吳朝仕、趙燈材、許清池、陳鎮南、陳文雄、游文重、
簡朝慈等人證述各節，均不能為有利於上訴人三人之論斷等情，
乃其採證認事調查職權之合法行使，不容任意指為違法。上訴人
三人徒憑己意或就原判決已有說明之事項，或就原審判斷證據證
明力之合法職權行使，漫指其違法，重為單純事實上之爭執，難
謂係適法上訴第三審之理由，彼等此部分上訴違背法律上之程式
，應均予駁回。
(二)、妨害合法集會部分：
按刑事訴訟法第三百七十六條所列各罪之案件，經第二審判決者
，不得上訴於第三審法院，法有明文。本件上訴人三人就如原判
決事實欄二，即牽連犯妨害合法集會部分，原判決認係成立刑法
第一百五十二條之罪，核屬刑事訴訟法第三百七十六條第一款之
案件，依上開說明，既經第二審判決，自不得上訴於第三審法院
。縱此部分與前述上訴人三人行使偽造私文書部分，有牽連犯關
係為裁判上一罪，但彼等行使偽造私文書部分之上訴為不合法，
本院應從程序上予以駁回，而無從為實體上判決，對於輕罪之此
部分，亦無從適用審判不可分原則，為實體上審判。上訴人三人
竟復對此部分提起上訴，顯為法所不許，應予駁回。
二、原判決事實欄三至五所示部分：
按刑事訴訟法第三百七十六條所列各罪之案件，經第二審判決者
，不得上訴於第三審法院，法有明文。本件上訴人丙○○、乙○
○另就如原判決事實欄三至五所示，即分別犯侵入建築物、強制
未遂、強制既遂部分，原判決認係分別成立刑法第三百零六條第
一項、第三百零四條第一項、第二項之罪，核均屬刑事訴訟法第
三百七十六條第一款之案件，依上開說明，既經第二審判決，自
不得上訴於第三審法院。丙○○、乙○○竟復對此部分提起上訴
，顯為法所不許，應予駁回。
三、原判決事實欄六所示部分：
(一)、行使偽造私文書部分：
查第三審上訴書狀，應述上訴之理由，其未述者，得於提起
上訴後十日內補提理由書狀於原審法院，已逾上述期間，而於第
三審法院未判決前仍未提出上訴理由書狀者，第三審法院應以判
決駁回之，刑事訴訟法第三百八十二條第一項、第三百九十五條
後段規定甚明。本件上訴人三人就如原判決事實欄六所示，即經
原判決論處共同行使偽造私文書，足以生損害於他人罪刑後，不
服原判決，於九十六年三月三十日具狀提起上訴，並未述理由
，而其另提出之上訴理由狀中，亦僅對原判決事實欄一部分為爭
辯，迄今逾期已久，於本院未判決前仍未就此部分提出上訴理由
，依上開規定，彼等此部分上訴自非合法，應予駁回。
(二)、使公務員登載不實部分：
按刑事訴訟法第三百七十六條所列各罪之案件，經第二審判決者
，不得上訴於第三審法院，法有明文。本件上訴人三人就如原判
決事實欄六，即牽連犯使公務員登載不實部分，原判決認係成立
刑法第二百十四條之罪，核屬刑事訴訟法第三百七十六條第一款
之案件，依上開說明，既經第二審判決，自不得上訴於第三審法
院。縱此部分與前述上訴人三人行使偽造私文書部分，有牽連犯
關係為裁判上一罪，但彼等行使偽造私文書部分之上訴為不合法
，本院應從程序上予以駁回，而無從為實體上判決，對於輕罪之
此部分，亦無從適用審判不可分原則，為實體上審判。上訴人三
人竟復對此部分提起上訴，顯為法所不許，應予駁回。
據上論結，應依刑事訴訟法第三百九十五條，判決如主文。
中    華    民    國  九十九  年    二    月    四    日
                      最高法院刑事第一庭
                          審判長法官  董  明  霈
                                法官  林  茂  雄
                                法官  張  祺  祥
                                法官  林  秀  夫
                                法官  宋      祺
本件正本證明與原本無異
                                      書  記  官
中    華    民    國  九十九  年    二    月    九    日
                                                      Ｑ

司法院資訊處製作；財團法人民間司法改革基金會備份。
